臺灣高等法院高雄分院刑事判決　　 93年度上更(一)字第292號
上　訴　人
即　被　告　寅○○
　　　　　　癸○○
　　　　　　　　　　　之2號
上　二　人
共　　　同
選任辯護人　王叡齡　律師
　　　　　　陳建誌　律師
上　訴　人
即　被　告　戊○○
　　　　　　庚○○
　　　　　　丁○○
　　　　　　壬○○
　　　　　　己○○
上　五　人
共　　　同
選任辯護人　謝曜焜　律師
上　訴　人
即　被　告　甲○○
選任辯護人　王進勝　律師
　　　　　　吳建勛　律師
　　　　　　黃淑芬　律師
上　訴　人
即　被　告　丑○○
　　　　　　辛○○
上　二　人
共　　　同
選任辯護人　邱佩芳　律師
　　　　　　楊瀚濤　律師
上　訴　人
即　被　告　子○○
　　　　　　　　　　　樓之3
選任辯護人　蘇精哲　律師
　　　　　　徐建光　律師
　　　　　　劉家榮　律師
上　訴　人
即　被　告　丙○○
選任辯護人　楊慧娟　律師
上　訴　人
即　被　告　乙○○
義務辯護人　謝曜焜　律師
上列上訴人等因貪污治罪條例等案件，不服臺灣澎湖地方法院90
年度訴字第54號中華民國92年1 月9 日第一審判決（起訴案號：
臺灣澎湖地方法院檢察署90年度偵字第236 號），提起上訴，判
決後，經最高法院發回更審，本院判決如下：
     主  文
原判決關於寅○○、戊○○、庚○○、丁○○、甲○○、癸○○
、丑○○、壬○○、己○○、乙○○、辛○○、子○○、丙○○
部分，均撤銷。
寅○○連續共同公務員明知為不實之事項，而登載於職務上所掌
之公文書，足以生損害於公眾，處有期徒刑壹年月。
辛○○共同公務員明知為不實之事項，而登載於職務上所掌之公
文書，足以生損害於公眾，累犯，處有期徒刑壹年貳月。
戊○○、庚○○、丁○○、丑○○、壬○○、己○○、乙○○、
甲○○、癸○○共同公務員明知為不實之事項，而登載於職務上
所掌之公文書，足以生損害於公眾，各處有期徒刑壹年壹月。
子○○、丙○○連續共同公務員明知為不實之事項，而登載於職
務上所掌之公文書，足以生損害於公眾，各處有期徒刑壹年壹月
，均緩刑肆年。
     事  實
(一)辛○○於83年間因賭博罪，經原審法院判處有期徒刑6 月，於
  84年3 月23日易科罰金執行完畢；寅○○為澎湖縣馬公市第五
　屆市民代表會（以下簡稱市代會）主席（任期至87年7 月31日
  止），戊○○、庚○○、丁○○、甲○○、癸○○、丑○○、
  壬○○、己○○、乙○○、辛○○等10人均為同屆馬公市市民
  代表（簡稱市代表），而子○○為市代會秘書，其平日工作之
  項目除承市代會主席之命，依法召集會議、承主席之命為代表
  會日常事務之處理、綜理代表會一切事務、指揮監督所屬員工
  、處理日常公文書類、兼管人事考核員工外，並需兼管財務及
  主計之工作。丙○○則為市代會之組員，渠等13人均係依據法
  令從事公務之人員。另蔡昭雄係位於澎湖縣馬公市○○路45號
  「富翔旅行社」（已於89年7 月間停業）負責人（經本院以業
  務上文書登載不實判處有期徒刑6 月，緩刑4 年確定）。
(二)緣澎湖縣馬公市公所（簡稱市公所）及市代會於86年度（85年
  7 月1 日起至86年6 月30日止）之總預算內，並無編列市代會
  之「代表赴各地考察經建暨康樂活動」經費（公訴人誤為預算
  款，應予補正），惟86年5 月間，該年會計年度即將於6 月底
  屆滿之際，市公所之年度結餘款本應於年度終了核算後繳回國
  庫，經市代會主席寅○○爭取，以墊付款方式撥付市代會支用
  ，經由市代會於86年5 月16日以澎馬代總字第082 號函，請市
  公所於定期代表會中提案審議。市公所於收受上開函文後，即
  由市公所民政課以「請同意墊付本市市民代表會代表赴各地考
  察經建暨康樂活動款新臺幣（下同）72萬元整」之案由，提請
  市代會於第6 次定期大會中討論議決，後經該定期大會討論議
  決「同意墊付」，市代會亦隨即於86年5 月29日，以澎馬代議
  字第091 號函回覆市公所，請市公所依決議辦理該筆款項之墊
  付，市公所再補辦預算收回歸墊。經費由市代會自行審議通過
  後，市代會主席寅○○遂與代表戊○○、庚○○、丁○○、甲○○、癸○○、丑○○、壬○○、己○○、乙○○、辛○○等
  10人開會研商如何運用。渠等明知該筆經費係供「代表赴各地
  考察經建暨康樂活動」之用，乃經多次共同協商，全體代表取
  得共識，決議前往大陸地區旅遊。復決議以前往「臺灣本島及
  東南亞各地康樂活動及觀摩」為名義辦理經費核銷。待決定後
  ，寅○○隨即指示內部作業，交由知情之代表會秘書子○○及
  組員丙○○2 人負責辦理該等行程之規劃事宜，惟因距離2 月
  底之預算結束時間僅剩一個月，時間急迫，為能及時出團旅遊
  ，並提領市代會之業務費預支，遂經寅○○與子○○研商後，
  均認應尋找熟識且能配合之旅行社辦理為妥，即決議找2 人均
  熟識之「富翔旅行社」負責人蔡昭雄商議。經蔡昭雄同意負責
  辦理後，2 人即告知蔡昭雄應由其負責提供3 家旅行社名單以
  供寅○○指定比價，並應設計二份行程，一份係名義前往「臺
  灣本島及東南亞各地康樂活動及觀摩」之行程，以供事後報銷
  帳目之用，另一份則係實際前往大陸旅遊之行程，以為參加團
  員之準備。擬出遊之人並開具一份「馬公市代表會台灣本島及
  東南亞各地康樂活動條件」。待蔡昭雄接受上開指定配合事項
  後，隨即聯絡與其有業務往來之金興旅行社辦理。
(三)寅○○、戊○○、庚○○、丁○○、甲○○、癸○○、丑○○
  、壬○○、己○○、乙○○、辛○○等（以下簡稱寅○○等11
  人）乃共同以虛偽之前往「臺灣本島及東南亞各地康樂活動及
  觀摩」為名義辦理。子○○、丙○○亦知情基於犯意聯絡，冀
  圖以上開公務機關即市公所編列之市代會「代表赴各地考察經
  建暨康樂活動」墊付款，充為私自赴大陸地區觀光旅遊費用，
  先於同年6 月12日前，由蔡昭雄為前往大陸地區旅遊之寅○○
  等11名代表以及另四位非市代表且自費參加之葉德馨、葉朱雲
  、歐華生、宋益青等團員共15人，收取辦理進出大陸之相關證
  件與相片，並即代辦台灣居民來往大陸通行證（俗稱台胞證，
  下同）及香港簽證，並將收齊之證件寄交高雄之金興旅行社，
  其中台胞證於同月13日由金興旅行社檢據蔡昭雄所寄達之證件
(四)金興旅行社為因應市代表之需求，隨即規劃二套行程，一套是
  「臺灣本島及東南亞各地康樂活動及觀摩」之行程，地點為86
  年6 月25日至同年7 月6 日止，至沙巴、古晉、汶萊、母祿國
  家公園等地12日遊，另一套則規劃相同日期之「尊貴假期─杭
  州、黃山、三峽、成都12日遊」後，再依先前寅○○、子○○
  、蔡昭雄已協商完成之指示，由金興旅行社向同業之高雄市前
  金區○○○路179 號5 樓夏尊仁經營之「唐華旅行社有限公司
  」（簡稱唐華旅行社）及高雄市三民區○○○路28號9 樓林金
  綾經營之「金鶴旅行社股份有限公司」（簡稱金鶴旅行社），
  借用該2 家公司之公司印章與負責人印章（即俗稱之大小章）
  ，連同金興旅行社等3 家公司，以電腦打字方式，製作一式三
  份內容、格式、字體大小均相同之估價單，並以其事先與蔡昭
  雄、寅○○、丙○○、子○○協商之比價價格分別填載於估價
  單上。其中金興旅行社報價每人費用6 萬5,600 元，唐華旅行
  社報價每人費用6 萬6,400元，金鶴旅行社報價每人費用6 萬
  5,900 元。金興旅行社之陳美慧再將該三份估價單郵寄予蔡昭
  雄，由蔡昭雄於86年6 月18日，持往馬公市代表會秘書室參加
  比價（唐華旅行社、金鶴旅行社實際並未派人參加），由寅○○主持比價，子○○列席，丙○○紀錄。詎寅○○、子○○、
  丙○○竟共同基於公文書不實登載之犯意聯絡，明知當天比價
  購置之行程實際係前往大陸地區，而非前往「沙巴、古晉、汶
  萊、母祿國家公園等地12日遊」，且同日參與比價者僅係由蔡
  昭雄代理金興旅行社出席，餘唐華旅行社、金鶴旅行社並未派
  人出席比價，且先前渠等已協議由金興旅行社得標，唐華、金
  鶴2 家公司僅係陪同比價，以符合比價需有三家以上廠商參與
  之規定，竟於（第一次）比價紀錄表上，登載購置：行程名稱
  為沙巴、古晉、汶萊、母祿國家公園等地12日遊，出席廠商金
  鶴旅行社投標金額72萬4,900 元（65,900元×11 =724,900 元
  ），唐華旅行社投標金額73萬零400 元（66,400元×
  11=730,400元），金興旅行社投標金額72萬1,600 元（65,600
  元×11=721,600元）及於市代會「旅遊比價紀錄」登載：工程
  名稱：「台灣本島及東南亞觀摩及康樂活動」等不實事項，並
  由寅○○於主持人欄簽名，子○○於列席欄內簽名，丙○○於
  紀錄欄內簽名確認。同日另由丙○○以前開比價結果，簽請子
  ○○核章後，由寅○○批示：金興旅行社得標通知得標廠
  商照本會的條件實行（即前述之出遊條件及每人使用之金額）
  ，而完成由金興旅行社以每人費用6 萬5,600 元，總價72萬
  1,600 元得標之虛偽比價，足生損害於市代會辦理「代表赴各
  地考察經建暨康樂活動」購置行程之正確性以及市公所墊付款
  補辦預算歸墊之正確性。
(五)前述不實比價後，旋即於86年6 月20日由陳美慧與蔡昭雄至市
  代會小型會議室召開行程說明會，說明大陸行之行程、風土民
  情、應攜帶之物品．．．等，參加人有寅○○、癸○○與訴外
  人即隨團團員宋益青、歐華生及約7、8位市代表。
(六)86年6 月23日，由丙○○以簽呈轉請知情之子○○蓋章並經寅
  ○○批可同意後，由馬公市代表會先行於業務費項下預支80萬
  8,000 元備用（含每人各8,000 元之零用金）。翌日，由蔡昭
  雄出立收據向市代會領取40萬元，作為出遊之部分經費。86年
  6 月25日至同年7 月6 日間，由陳美慧率團搭機經香港轉赴大
  陸地區杭州西湖、黃山、長江三峽、武漢、四川成都等地觀光
  旅遊。
(七)迨86年7 月6 日返國後，蔡昭雄為領取該筆出遊經費之尾款，
  明知代為辦理市代會代表出遊之地點係大陸地區，而非東南亞
  地區，以金興旅行社代理人呂阿美身分，出具基於業務上作成
  之金興旅行社為名義，於86年7 月28日收到市代會「東南亞旅
  遊」之尾款32萬1,600 元收據即業務上作成之文書一紙，作為
  領款及市代會核銷帳目之用，足生損害於市公所與市代會經費
  執行及核銷帳目之正確性。寅○○、戊○○、庚○○、丁○○
  、甲○○、癸○○、丑○○、壬○○、己○○、乙○○、辛○○等人明知渠等係前往大陸地區旅遊，並非辦理至東南亞「考
  察經建暨康樂活動」，與原先市代會審查市公所提案「同意墊
  付」之款項用途不符，乃渠等為核銷該筆經費，竟利用渠等職
  務上係市代表之機會，均援渠等平日報帳等行政業務，概由子
  ○○、丙○○等代表會行政人員辦理，再蓋用渠等所留置之個
  人印章之慣例，將此大陸行之高雄香港間機票存根聯報帳資料
  ，仍輾轉交由知情之子○○、丙○○，而夥同有共同犯意聯絡
  之丙○○、子○○，基於偽造文書之犯意，推由丙○○、子○○與秘書室內不詳姓名之員工，共同以寅○○等11人之名義，
  製作內容不實之「澎湖縣馬公市市民代表會國外出差旅費報告
  表」及「澎湖縣馬公市市民代表會粘貼憑證用紙」，檢附高雄
  香港間機票存根聯，並於報告表內虛偽記載86年6 月25日起至
  同年7 月2 日止，至亞庇、古晉、長屋、汶萊、母祿國家公園
  、神山、呂拉渡假村、沙皮島等地康樂活動（實則係前往大陸
  地區），再蓋用寅○○等11人之印文於報告表具領人與出差人
  欄上，並由子○○於人事簽證欄、秘書欄及寅○○於主席欄內
  蓋章確認，據以向馬公市公所核銷經費，認寅○○等11人係赴
  東南亞「考察經建暨康樂活動」，而據以核銷該筆經費（多出
  之1600元由市代會以行政管理之業務費支付），足生損害於市
  公所及市代會經費執行、核銷帳目與歸墊之正確性。
(八)案經法務部調查局澎湖縣調查站移送臺灣澎湖地方法院檢察署
  檢察官偵查起訴。
     理  由
一、上訴人即被告寅○○、戊○○、庚○○、丁○○、甲○○、
    癸○○、丑○○、壬○○、己○○、乙○○、辛○○等11人
    於歷次偵審時坦承於86年6 月25日起至同年7 月6 日止，前
    往大陸地區杭州西湖、黃山、長江三峽、武漢、四川成都等
    地觀光旅遊及回國後檢附機票存根聯報領相關差旅費用，被
    告寅○○、甲○○、癸○○、丁○○、己○○亦均坦承事先
    已知道是前往大陸地區旅遊等事實，惟被告寅○○、戊○○
    、庚○○、丁○○、甲○○、癸○○、丑○○、壬○○、己○○、乙○○、辛○○等11人於歷審均辯稱：每一位代表之
    印章均放在秘書室，回國後報銷之事是秘書室之人員辦理，
    渠等不知情云云。另被告寅○○辯稱：出遊活動均是秘書子
    ○○負責安排聯絡，3 家旅行社之資料亦是子○○提供給我
    指定，比價當時我未在場主持，是由子○○主持，事後組員
    丙○○才拿比價紀錄給我簽名云云。被告戊○○、壬○○、
    乙○○、辛○○、庚○○、丑○○於歷審均辯稱：原先通知
    及討論之地點是前往東南亞，不是去大陸地區，渠等也以為
    是去東南亞，是出發之後到香港機場時，寅○○才說東南亞
    有瘟疫，臨時變更行程改往大陸，事前渠等並不知情云云。
    被告子○○坦承比價當天僅有1 家廠商參與，惟辯稱：市代
    會審查通過提案後，由丙○○簽擬計劃，辦理「臺灣本島及
    東南亞各地康樂活動及觀摩」活動，寅○○批示由金興、金
    鶴、唐華3 家廠商比價，開標當日由寅○○主持，我僅列席
    參加，至於出遊地點是代表們自行開會決定去東南亞，後來
    為何會轉赴大陸地區，我也不知情，直到被談約時才知道代
    表們是去大陸，不是去東南亞。而事後代表們回國之報銷差
    旅費是由丙○○負責，我只負責審核報銷單據是否符合報銷
    規定云云；被告丙○○亦坦承比價當天僅有蔡昭雄代表金興
    旅行社到場參與，然辯稱：代表會確實有辦理「臺灣本島及
    東南亞各地康樂活動及觀摩」活動，因時間急迫，所以請寅
    ○○指定3 家廠商進行比價，寅○○並指示蔡昭雄將金興旅
    行社之資料交給我辦理，我是事後才知代表們並未前往東南
    亞，而是前往大陸地區，至於原因及何人決議，我不清楚。
    至於報銷差旅費是代表們回國之後，將機票存根聯交給我辦
    理，並蓋用代表們在代表會之印章核銷等語。
二、經查：
  (一)本案被告寅○○、戊○○、庚○○、丁○○、甲○○、癸○○、丑○○、壬○○、己○○、乙○○、辛○○出國之經費
    來源，主要係寅○○所爭取，由市公所86年度撥付之墊付款
    ，業經被告寅○○供稱：「．．．當時我向市公所爭取一筆
    康樂活動72萬元，我有請代表來討論旅遊地點，就決定到東
    南亞，我請秘書辦，秘書有去找旅行社，後來秘書拿了3 家
    旅行社給我，所以我才於簽呈上批示這3家比價。」（見89
    年度他字第161 號第2 卷第77頁、第147 頁背面）「該次活
    動經費係由市代會秘書室負責報銷，．．．但該活動經費係
    我向市公所爭取，其支付之金額應是72萬元左右無誤。」等
    語（見89年度他字第161 號第2 卷第146 頁背面、第152 頁
    ），被告庚○○供稱：「辦理該次活動，是主席爭取，由市
    公所編列預算由我們決議的。」等語（見89年度他字第161
    號第2 卷第32頁背面），被告子○○供稱：「市代會於86年
    5 月29日，行文馬公市公所，請市公所提案同意墊付市代會
    『赴各地考察經建暨康樂活動款』72萬元，市代會審查通過
    提案後，由組員丙○○於86年6 月11日簽擬計劃，辦理『台
    灣本島及東南亞各地康樂活動及觀摩』活動。」（見89年度
    他字第161 號第1 卷第170 頁背面至第171 頁、第184 頁正
    、反面、原審卷第217 至221 頁），被告丙○○供稱：「市
    代會於86年6 月25日至7 月6 日期間，確實有申辦『臺灣本
    島及東南亞各地康樂活動及觀摩』，係以代表赴各地考察經
    建暨康樂活動之名義，於86年5 月間向馬公市公所申請72萬
    之墊付款項，參加人員市代寅○○、甲○○、癸○○、丑○○、乙○○、辛○○、壬○○、丁○○、己○○、戊○○、
    庚○○等11人。」、「該筆72萬元是由馬公市公所於86年6
    月13日撥予市代會作為前述旅遊活動費用。」等語（見89年
    度他字第161 號第2 卷第167 頁背面至第168 頁）。市公所
    應市代會5.16.澎馬代總字第085 號函文所求，提案請求市
    代會同意墊付市代會之市代表「赴各地考察經建暨康樂活動
    款新台幣72萬元」，並於次年度（87年度）完成法定程序追
    加轉正等事實，有市公所提議案附於89年度他字第16 1號第
    1 卷第6 頁可據，該提議案經市代會自行審查並決議通過「
    同意墊付」，亦足佐證寅○○等11人之出國旅費確係由此而
    來；故寅○○等11人市代表，於丙○○、子○○援例為彼等
    之旅費於所編經費一般行政之考察經建暨康樂活動項下報銷
    ，自不能推稱不知情，而彼等市代表又未能提供任何在東南
    亞考察或康樂活動的收據供丙○○辦理報銷，則丙○○依旅
    行社提供之東南亞旅遊比價資料及行程、機票辦理報銷，自
    不違彼等本意。
  (二)有關旅遊點，金興、唐華、金鶴3 家旅行社估價單、第一次
    比價紀錄表（含東南亞行程表）、市代表出差旅費報告表上
    均虛載東南亞。然查被告寅○○等11人確實於86年6 月25日
    至同年7 月6 日赴大陸，業據渠等供明在卷，即被告寅○○供稱：「我確曾於擔任第五屆馬公市民代表期間參加市代
    會所辦理赴大陸地區之旅遊活動，其旅遊地點有杭州西湖、
    成都、重慶以及長江三峽等處，行程時間大約是12天左右，
    市代表除副主席呂永泰留守外，壬○○、庚○○、己○○、
    甲○○、辛○○、戊○○、乙○○、丑○○、癸○○、丁○○、我本人等11名市代表以及另外兩位里長宋益青、歐華生
    、葉德馨與另一姓名不詳女子共15人參加該次活動。」等語
    （見89年度他字第161 號第2 卷第66頁背面）。被告戊○○供稱：「我確曾於上屆任馬公市民代表期間，有與除副主
    席呂永泰以外之市代表以及我本人等11位代表赴大陸地區旅
    遊．．．。該次赴大陸地區旅遊活動，原本係計劃赴東南亞
    旅遊，但行程中在香港時，寅○○告訴我，因東南亞地區目
    前發生流行病，所以更改原訂計劃，轉赴大陸地區旅遊。」
    等語（見89年度他字第161 號第1 卷第119 、14 0、141 頁
    ）。被告庚○○供稱：「我確曾於擔任第五屆馬公市民代
    表期間參加市代會所辦理赴大陸地區之旅遊活動，其旅遊地
    點有杭州西湖、長江三峽等處，行程時間大約是12天左右，
    市代表除副主席呂永泰留守外，其他市代表等11名均有參加
    該次活動」等語（見89年度他字第161 號第2 卷第7 頁背面
    、第31頁背面）。被告丁○○供稱：「我確曾於擔任第五
    屆馬公市民代表期間參加市代會所辦理赴大陸地區之旅遊活
    動，其旅遊地點我現僅記得有杭州西湖，參加人員有市代會
    代表及五德里里長歐華生與烏崁里里長宋益青等人」等語（
    見89年度他字第161 號第1 卷第96頁）。被告甲○○供稱
    ：「我確曾於擔任第五屆市民代表時參加市代會所辦理之大
    陸地區旅遊活動，其旅遊地點包括杭州西湖等地，參加人員
    包括市代會全體11席代表等人。：：我只記得在出發前市代
    會人員曾通知將改往大陸地區旅遊。」等語（見89年度他字
    第16 1號第1 卷第164 頁背面）。被告癸○○供稱：「．
    ．．該次活動係由主席寅○○擔任領隊，市代表副主席呂永
    泰留守外，餘11位代表均參加。我記得出國前（確實日期我
    不記得），在市代會小型會議室由主席寅○○主持出國說明
    會時，由旅行社人員（蔡昭雄先生、陳美慧小姐）告知我等
    東南亞因當地傳出疫情，旅遊行程是否要更改，而主席寅○○亦徵詢在場與會代表是否同意更改行程，經討論後始決定
    至大陸，我係此時始知悉更改行程至大陸。該次活動係前往
    大陸長江三峽、武漢、杭州西湖等地，起訖時間為86年6 月
    25日至7 月6 日，承辦富翔旅行社老闆蔡先生及導遊陳小姐
    。」等語（見89年度他字第161 號第2 卷第63頁、第76頁）
    。被告丑○○供稱：「：：我曾參加市代會於86年6 月間
    辦理赴大陸地區旅遊活動。該次活動係前往大陸長江三峽，
    市代表中除副主席呂永泰留守外，其餘11位市代表均有參加
    ，由市代會主席寅○○擔任領隊，參加者有市代表及部分里
    長，．．．。」等語（見89年度他字第161 號第1 卷第187
    頁背面至第188 頁、第200 頁）。被告壬○○供稱：「86
    年6 月間有參加代表會舉辦的康樂活動，是去大陸。」（見
    89年度他字第161 號第2 卷第41頁背面至第42頁、第56頁）
    。被告己○○供稱：「我參加馬公市代會於86年6 月間辦
    理赴大陸地區旅遊活動。是與大多數市代表一起前往大陸地
    區旅遊，包括主席、市代表、馬公市五德里長歐華生、前馬
    公市烏崁里長宋益青等人，前往地點包括杭州西湖、四川成
    都等地，：：：。」（見89年度他字第161 號第1 卷第107
    頁、第136 頁）。被告乙○○供稱：「我確曾於擔任第五
    屆市民代表時參加市代會所辦理之大陸地區旅遊活動，其旅
    遊地點包括杭州西湖、黃山、長江等地，參加人員除呂永泰
    外，其餘市代會11席代表皆有參加：：。」等語（見89年度
    他字第161 號第2 卷第26頁背面、第35頁背面）。被告辛○○供稱：「我確曾參加市代會於86年6 月間舉辦之赴大陸
    地區旅遊活動，該次旅遊活動地點係長江三峽、杭州西湖等
    地。市代表中除副主席呂永泰留守外，其餘11位市代表均有
    參加，該次行程係由主席寅○○擔任領隊，參加者有市代表
    、馬公市烏崁里長宋東排、五德里長歐華生以及我本人．．
    ．。」（見89年度他字第16 1號第2 卷第14頁至第15頁、第
    33頁背面）。由以上11名被告之供述得知確係前往大陸，而
    非東南亞，核與被告蔡昭雄後述及陳美慧證稱：「我確曾於
    86年間承辦市代會赴大陸地區旅遊之活動，該團並係由我所
    帶領，其旅遊地點包括杭州、黃山、三峽等地，參加人員我
    現僅記得有市代會主席寅○○、市民代表癸○○．．．。」
    等語（見89年度他字第16 1號第2 卷第100 頁背面），證人
    宋益青證稱：「86年6 、7 月間，里長歐華生告知我『富翔
    旅行社』有安排12日赴大陸之旅遊活動，問我要不要參加，
    我直覺認為旅遊天數過長，是否能縮短行程到較近的旅遊景
    點，後來『富翔旅行社』負責人蔡昭雄來找我接洽，表示赴
    大陸之團成員不足16人，希望我能配合前往，由於蔡昭雄與
    我熟識，遂勉強答應蔡昭雄之要求，而蔡昭雄當時交付我一
    份辦理大陸旅遊手續及行程說明之注意事項一文件資料，通
　　知我準備好
  　赴大陸旅遊活動，行程為大陸長江三峽、武漢、杭州西湖等
    地。在出發前台灣來之旅行社某女性職員前來市代會舉行大
    陸旅遊行程說明會。該次赴大陸旅遊之團員有市代會人員、
    里長歐華生、葉德馨及葉朱雲。」等語（見89年度他字第16
    1 號第2 卷第127 頁背面至第128 頁）。證人歐華生證稱：
    「86年6 月間與我熟識之市代會代表多人遊說我參加市代會
    所辦理之觀光旅遊。經我應允後，不久富翔旅行社負責人蔡
    昭雄（係我的姻親）通知我準備好
    陸通行證』以便辦理赴大陸旅遊活動，行程時間大約是12天
    左右之相關手續，並交付我一份辦理大陸旅遊手續及行程說
    明會之注意事項文件資料。在出發前台灣來之旅行社某女性
    職員前來市代會舉行大陸旅遊行程說明會。」（見89年度他
    字第161 號第2 卷第13 2頁背面至第133 頁）等人所言相符
    。復有卷內之杭州西湖之團體照、台胞證、尊貴假期行程往
    宿一覽表等足以佐證，而上述戊○○、甲○○、癸○○所謂
    事先不知情，臨時變更行程云云；依後述說明，實不可採信
    ，寅○○等11人前往大陸應可認定。
  (三)由前開估價單、比價紀錄表及丙○○簽呈、經費之核銷，均
    記載東南亞行，何時變更行程並決定大陸行，並辦理出國相
    關事宜，依寅○○等11人之供述、旅行社之證照辦理之前置
    作業、簽證核發之工作天及以證人葉德馨、葉朱雲、宋益青
    、歐華生等之供證以觀，市代表們應於86年6 月12日前，即
    被告寅○○等11人於出發前即明知所辦旅遊活動係大陸之旅
    ，迭據被告寅○○等11人於原審法院調查時供明在案，均稱
    出發前就知道要去大陸，且同意行程的變更，只是想出去走
    走（見原審卷第267 至276 頁），核與偵查中寅○○供稱：
    「出團前是知道去大陸。」（見89年度他字第161 號第2 卷
    第78頁）、丁○○供稱：「．．該次活動本係安排前往東南
    亞地區，惟其後市代會人員曾通知我將更改行程至大陸，探
    詢我有無意願前往．．。」、「出國前我知道到大陸去遊玩
    ．．．。」、「市代會有就該次旅遊時間、地點等事項進行
    協議．．。」等語（見89年度他字第161 號第1 卷第96、13
  　5 頁），甲○○供稱：「86年6 月間參加台灣本島及東南亞
    觀摩及康樂活動。．．出發前就知道要去大陸，但為何改到
    大陸，我不清楚。．．這次旅遊無負擔團費．．．一共11人
    去大陸旅遊。」等語（見89年度他字第161 號第1 卷第182
    頁背面至第183 頁），癸○○供稱：「．．．我記得出國前
    （確實日期我不記得），在市代會小型會議室由主席寅○○
    主持出國說明會時，由旅行社人員（蔡先生、陳小姐）告知
    我等東南亞因當地傳出疫情，旅遊行程是否要更改，而主席
    寅○○亦徵詢在場與會代表是否同意更改行程，經討論後始
    決定至大陸，我係此時始知悉更改行程至大陸。」等語（見
    89年度他字第161 號第2 卷第63頁），己○○供稱：「出國
    前我知道要去大陸。」（見89年度他字第161 號第1 卷第13
    6 頁），乙○○供稱：「沒有去東南亞而去大陸，是依主席
    及承辦人通知前往。」（見89年度他字第161 號第2 卷第35
    頁背面），丙○○供稱：「（差旅費是代表及主席叫你報的
    ？）是我覺得這樣報才能領到差旅費，我知道事前他們去大
    陸旅遊，代表有沒有部分負擔團費，他們沒有交價款給我。
    所有11人團員出國前均知道要去大陸。」、「行程規劃時，
    主席有向說要去大陸旅遊。」（見89年度他字第161 號第1
    卷第156 、157 頁）各等語相符。
  (四)對於變更行程一節，被告寅○○等11人有辯稱東南亞有疫情
    ，有辯稱不清楚，有辯稱東南亞有烏腳病．．．等不一而足
    ，然渠等變更行程為大陸之旅，並支領公費補助，核與臺灣
    地區各級民意代表赴大陸地區探親及訪問申請要點（民國80
    年8 月15日修正）第五點規定：「赴大陸地區探親及訪問，
    應以個人身分申請，不得代表所屬機關，不得以所屬機關名
    義組團前往，亦不得申請公費補助。」及臺灣地區各級民意
    代表赴大陸地區探親及訪問申請作業規定（民國79年5 月3
    日公 (發)布）第 三點：「赴大陸地區訪問，應檢附左列文
    件，向境管局申請辦理：出入境申請書乙件（附二吋半身
    照片四張）。民意代表任職證明影本乙件。國民
    本乙份（正本驗畢即退還）。證照費新臺幣1 仟元。」第
    四點：「申請赴大陸地區探親或訪問案件，中央及（直轄市
    ）民意機關正、副首長，應經行政院函轉；縣（省轄市）議
    會正、副議長，應經中央主管機關核轉；其餘人員不須核轉
    。」第五點：「赴大陸地區探親或訪問，如已持有有效出入
    境證件，免辦出入境手續，惟應於出境前或入境後一個月內
    ，以書面向所屬機關辦理登記手續，再由所屬機關按月彙送
    境管局備查。」相悖。由前開規定，可知各級民意代表赴大
    陸應依如前之程序辦理，惟本案市代表未依程序辦理大陸之
    行，已違前開規定，竟以大陸旅遊之實，偽報東南亞行之名
    以公費補助旅遊支出，不但行程不同，經費之補助亦名實不
    符，自非無生損害。
  (五)為因應86年6 月25日出國，旅行社於出發前，就旅遊點之規
    劃、行程中之食宿、交通、團員證照之辦理、發證機關之工
    作日數、行前說明會：：：等諸多事宜均須接續處理，本案
    寅○○等11人，早在86年6 月12日以前即已決定赴大陸。蓋
    辦理出國相關證件，係由蔡昭雄向團員收齊後，寄交金興旅
    行社辦理，依蔡昭雄供稱：「．．．我是用高雄市的金興旅
    行社名義承攬。．．．是代表會的子○○通知我去代表會了
    解舉辦旅遊情形，當時要去東南亞，我就先請金興旅行社規
    劃及報價。我另外還提供唐華及金鶴兩家旅行社的估價單給
    代表會，後來因為東南亞有疫情，所以代表會更改行程到大
    陸。．．．出發前有辦說明會，是介紹大陸行程，但沒有全
    部出席。．．．我為他們辦理台胞證，資料是我到代表會個
    別向團員收的。．．．出國前在代表會時有寅○○、戊○○
    、甲○○、乙○○及另外一、二位的代表決議更改行程，當
    時我有在場。」（見89年度他字第161 號第1 卷第225 頁至
    第226 頁）、「．．．實際我們辦的是大陸團的活動，出發
    之前就已經講好是大陸的活動，行程是市代會要求我們改的
    ，我們就配合。市代會以外人員的團費是直接交給我。」（
    見原審卷第112 至115 頁）「．．．市代會多次邀我至市代
    會討論改變出國行程，經市代多人決議，其中我僅記得參與
    討論者有寅○○、戊○○、甲○○、乙○○等市代，遂要求
    我改變行程，安排至大陸旅遊。我便將該等市代基本資料寄
    給金興旅行社，由陳美慧辦理
    通行證等出國證件，同時將赴大陸旅遊之行程提供予市代參
    考，並於86年6 月25日經香港轉赴大陸長江三峽、杭州西湖
    、四川成都等地旅遊，於7 月6 日結束行程返臺。」等語（
    見八十九年度他字第161 號第1 卷第215 頁、原審卷第112
    至115 頁）；證人陳美慧亦證稱：「金興旅行社僅係受蔡昭
    雄請求提供估價予市代會參考，該次旅遊活動之投標作業係
    由蔡昭雄辦理，我公司並未參與其投標作業，惟蔡昭雄確曾
    於變更行程後通知我由金興旅行社承辦赴大陸旅遊，．．．
    ：所提示20張現金支出傳票、轉帳傳票等相關單據中，支付
    予『首席旅行社』團費訂金之『團體請款單』，首席旅行社
    承辦人邱瓊琪所簽之日為6 月12日，故市代會應係於該日前
    即已決議變更行程前往大陸，而蔡昭雄亦係於6 月12日之前
    即已通知我由金興旅行社承作該次旅遊活動。」等語（見89
    年度他字第161 號第2 卷第101 頁）。被告癸○○供稱：「
    我於76年政府開放國人赴大陸地區探親，即常前往大陸觀光
    及陪我父親至山東省探親，故申辦過多次台胞證。該次市代
    會出國旅遊，我自行先將我
    我常赴大陸探親，故我亦順便將我台胞證交付代辦換新，．
    ．．。」等語（見89年度他字161 號第2 卷第63頁背面、第
    76頁）。被告壬○○供稱：「我的台胞證這次才辦的，在小
    港機場只知道去大陸。」等語（見89年度他字第161 號第2
    卷第56頁）。被告乙○○供稱：「我的『中華民國
    在該次前往大陸旅遊前即已辦妥，而『台灣居民往來大陸通
    行證』則是由辦理該次大陸旅遊之旅行社代為辦理：：：。
    」（見89年度他字第161 號第2 卷第27頁背面）「（之前是
    否出國？）有的，是里鄰長出國。」「（台胞證是這次辦的
    ？）是的，我不知道要辦台胞證，但我有交資料給代表會。
    」等語（見89年度他字第161 號第2 卷第36頁背面）。被告
    辛○○：「我以前無申請台胞證，這次才辦的。」等語（見
    他字161 號第2 卷第33頁背面）。而被告寅○○、甲○○、
    戊○○、乙○○、壬○○、丑○○、癸○○、辛○○、己○○等人之台胞證係於本次旅遊前86年6 月13日辦理或重新申
    請，並於同月16日核發等情，業經陳美慧、蔡昭雄供陳在卷
    ，核與乙○○、戊○○、己○○等人之供詞相符，並有乙○○、戊○○、己○○等人之台胞證扣案（其中戊○○部分發
    還，影本附卷）可佐，該3 人之台胞證核發日期均為1997年
    6 月16日，復有團員名單之應備證件欄記載附於89年度他字
    第161 號第1 卷第179 頁可稽，而團員名單之應備證件欄之
    記載，業經陳美慧陳述明確：「金興旅行社承辦本件旅遊，
    其團員前往大陸所需之『中華民國
    通行證』（台胞證）皆係由我先透過蔡昭雄向團員索取照片
    及
    『應備證件』，其第1 欄『ｐｐ』係指『中華民國
    第2 欄『台證』係指『台胞證』，該2 欄中打『ｖ』者係表
    示團員已有『中華民國
    3 』者係指金興旅行社辦理台胞證之送件日期，另第3 欄記
    載『ＩＤ』者係指『
    4 欄之『ＰＨ』係指『照片』，其下數字則係指張數。」等
    語（見89年度他字第262號第3 卷第101 頁背面）。由以上
    台胞證辦理之相關供詞及送件流程而言，足徵金興旅行社於
    86年6 月13日即已收齊團員之證件憑以辦理台胞證，該等證
    件係蔡昭雄於澎湖地區分別向團員收齊後寄予金興旅行社，
    以蔡昭雄收取證件之合理時間以及郵寄高雄金興旅行社之
    時間以觀，顯然在6 月12日以前早已進行。何況另4 位非
    市代表之團員隨行，該4 位團員並非一口答應參加本次活動
    ，有尚且猶豫未決，最後才成行者，如宋益青即是，又因非
    同一單位服務之同事，參加之意願未同步，相對收件時間亦
    非同日，加上蔡昭雄遊說該4 位人士參加本次活動等所花之
    時間，應可推斷所花時間不止1 日。尚且參加者須備齊護
    照、相片等供簽證，為辦簽證及時去拍照再交照片，亦屬合
    理。由以上種種前置作業所需時間觀察，應可推算在86年6
    月中旬以前即著手進行大陸行之相關事宜。
  (六)本件旅行團除領隊外有15位團員，其中有11位為市民代表，
    為本次活動之主幹，故本次大陸行之動向取決於市代會之需
    求，由其他4 位非市民代表之團員，即證人葉德馨稱：「．
    ．．當時出團前蔡昭雄即告訴我是否要參加東南亞旅遊活動
    ，後來在出發前在馬公機場改口說要赴大陸地區旅遊，既然
    旅行社要安排去大陸，我遂順理成章配合前往。我支付現金
    6 萬2000元予蔡昭雄。」等語（見89年度他字161 號第2卷
    第97頁背面）。證人葉朱雲稱：「我參加該旅行團一切手續
    均由富翔旅行社辦理：：我至大陸持用之台胞證核發日期為
    1997年6 月16日。」等語（見89年度他字161 號第2 卷第10
    3頁正、反面）證人宋益青稱：「從蔡昭雄提供我該旅遊之
    注意事項文件資料時起，我就知道該次旅遊係前往大陸地區
    ，從未有人告訴我原先該活動係安排前往東南亞旅遊之情事
    。．．．該旅行社確曾於86年6 月間派一女性職員至市代會
    小型會議室舉行大陸旅遊行程說明會，說明會內容為大陸天
    候狀況、民情及應攜帶物品等相關注意事項，參加之人員有
    蔡昭雄、該女性職員、我本人以及6 、7 位市代表。」等語
    （見89年度他字161 號第2卷第128 頁背面），證人歐華生
    稱：「從蔡昭雄提供我該旅遊之注意事項文件資料時起，我
    就知道該次旅係前往大陸地區，從未有人告訴我原先該活動
    係安排前往東南亞旅遊之情事。」等語（見89年度他字161
    號第2 卷第133 頁）；益證在6 月中旬以前即已決定大陸行
    ，並著手辦理。應非遲至86年6 月18日比價決標後才辦理。
  (七)本次活動出發前，旅行社有辦理行程說明會，講解當地之風
  　土民情及提醒應攜帶品．．等，業經被告稱寅○○供稱：「
    金興旅行社確曾於86 年6月25日前數日派陳美慧至市代會小
    型會議室舉行大陸旅遊行程說明會，說明會內容為大陸當地
    天候狀況、民情及應攜帶物品等相關注意事項，參加之代表
    約有7 、8 位。」。被告癸○○供稱：「．．我記得出國前
    （確實日期我不記得），在市代會小型會議室由主席寅○○
    主持出國說明會時，由旅行社人員（蔡昭雄先生、陳美慧小
    姐）告知我等東亞因當地傳出疫情．．．」；被告子○○供
    稱：「本次的行程出發前陳美慧有做行程說明會，但我和丙○○並沒有參加該次行程，所以沒有參加行程說明會。」；
    被告蔡昭雄供稱：「出發前某日我曾邀請金興旅行社陳美慧
    來澎湖馬公市代會會議室對參加之代表舉行大陸行程說明會
    。當時約有6 、7 位代表與會。」、「．．．代表會更改行
    程到大陸。．．出發前有辦說明會，是介紹大陸行程」各等
    語，核與證人陳美慧稱：「我確曾於出團前前往市代會舉辦
    大陸行程說明會。」，證人宋益青稱：「．．該旅行社確曾
    於86年6 月間派一女性職員至市代會小型會議室舉行大陸旅
    遊行程說明會，說明會內容為大陸當天候狀況、民情及應攜
    帶物品等相關注意事項，參加之人員有蔡昭雄、該女性職員
    、我本人以及6 、7 位市代表。」，證人歐華生稱：「該旅
    行社確曾於86年6 月間派一女性職員至市代會小型議室舉行
    大陸旅遊行程說明會，說明會內容為大陸當地天候狀況、民
    情及應攜物品等相關注意事項、參加之人員有蔡昭雄該女性
    職員、我本人以及7 、8 位代表參加。」各等語完全相符。
  (八)就旅遊地點東南亞與中國大陸，二者其緯度不同，天候不同
    ，風土民情有別，事先應準備之事項隨之亦異，行前勢必舉
    辦說明會，敦促參加之團員各種應注意事項及應備物品，另
    參酌扣案之記帳單上載有6 月20日說明費機票款1590元，以
    及陳姿伶之證述，堪認本次大陸之旅有辦行前說明會，且參
    與者雖非全體團員，但應十分踴躍，既有行前說明會，說明
    大陸行之種種注意事宜，而團員有11位係市代表，屬同事共
    遊，同好互相連繫告知旅遊注意事項，亦屬合理，否則臨時
    由熱帶地區（東南亞沙巴、古晉、汶萊、母祿國家公園等地
    ）變換至寒溫帶（大陸地區杭州、西湖、黃山、長江三峽、
    武漢、四川成都等地）地區，豈能適應。被告戊○○、壬○○、辛○○、庚○○、丑○○等人雖曾辯稱於香港時始知係
    赴大陸旅遊云云，核屬無稽。
  (九)本次大陸行於86年6 月12日前即決定由金興旅行社承辦，並
    進行辦理出國簽證相關事宜，已如前述，惟為符規定，寅○○、子○○、丙○○與蔡昭雄仍形式上依比價程序於86年6
    月18日開標，由金興旅行社得標，此據寅○○供稱：「該次
    活動均係由市代會秘書子○○負責聯繫安排，該3 家旅行社
    之資料係由子○○提供予我，我才於該簽呈批示通知金興、
    唐華、金鶴3 旅行社於14日到市代會進行比價。」、「該次
    活動先由秘書室承辦人丙○○於86年6 月11日簽報因距年度
    結束之日僅十數天而已，時間緊迫，請我指定3 家有照之旅
    行社公開比價，並請訂定比價時間之簽文予我，我才於該簽
    呈批示通知金興、唐華、金鶴3 家旅行社於14日到市代會進
    行比價，後因故延至6 月18日上午10時在會議室辦理比價，
    由金興旅行社以72萬1600元得標。」等語（見89年度他字第
    161 號第2 卷第67、78頁），與子○○供稱：「市代會於86
    年5 月29日，行文馬公市公所，請市公所提案同意墊付市代
    會『赴各地考察經建暨康樂活動款』72萬元，市代會審查通
    過提案後，由組員丙○○於86年6 月11日簽擬計劃，辦理『
    台灣本島及東南亞各地康樂活動及觀摩』活動，寅○○批示
    由金興、唐華、金鶴3 家廠商於6 月14日進行比價，．．．
    開標當天由主席寅○○主持，丙○○擔任紀錄，我亦列席參
    加，惟實際上只有富翔旅行社蔡（昭雄）先生（該旅行社係
    金興旅行社在澎湖之代理商）至本會，之後我有看到金興、
    唐華、金鶴3 家旅行社之估價單，隨後進行比價，由金興旅
    行社以最低價72萬1600元得標。」（見89年度他字第161 號
    第1 卷第170 、171 、184 頁）、「3 家廠商是由主席寅○○指定，至於為何指定這3 家我並不清楚。」等語（見89年
    度他字第161 號第1 卷第171 頁、第184 頁），丙○○供稱
    ：「市代會於86年6 月25日至7 月6 日期間，確實有申辦『
    臺灣本島及東南亞各地康樂活動及觀摩』，係以代表赴各地
    考察經建暨康樂活動之名義，於86年5 月間向馬公市公所申
    請72萬之墊付款項，參加人員市代寅○○、甲○○、癸○○
    、丑○○、乙○○、辛○○、壬○○、丁○○、己○○、戊○○、庚○○等11人。我於86年6 月11日即簽擬『臺灣本島
    及東南亞各地康樂活動及觀摩』，由於各代表意見分岐，致
    延遲．．．才決定，行程『如附表』．．．我簽呈所指之『
    如附表』，係東南亞地區旅遊行程表，且係由主席寅○○指
    示『金興旅行社』在澎代理『富翔旅行社』老闆蔡先生交付
    予我。」、「11人參加只有呂永泰沒有參加。」、「86年月
    11日經我前述簽呈簽擬該意見後，主席寅○○即批示『通知
    金興、唐華、金鶴等3 家旅行社於本月14日到會比價』。惟
    實際係於6 月18日上午10時於本會會議室辦理比價招標，由
    寅○○主持，子○○列席，我負責紀錄，業者僅有蔡先生代
    表金興旅行社到場，以金興、唐華、金鶴等3 家旅行社估價
    單進行比價，由金興旅行社以72萬16 00 元以最低費得標承
    攬。」、「（如何辦理招標？）我寫簽請主席指定3 廠商比
    價，主席指定金興、唐華、金鶴，實際上是由『金興』得標
    。」、「（主席為何指定這3 家廠商比價？）是主席自己決
    定。」、「3 張估價單係由富翔旅行社老闆蔡先生交付予我
    ，我再於86年6 月18日簽報據以辦理比價送呈。」、「有辦
    理招標會議，由主席主持。當天3 家廠商，只有富翔旅行社
    的蔡先生代理『金興』前來比價。其他2 家廠商提供資料比
    價，都是蔡先生帶來的。」、「比價時當時我有在場當記錄
    。」等語（見89年度他字第161 號第1 卷第143 、144 、第
    153 、156 頁）。蔡昭雄供稱：「寅○○與子○○我均認識
    ，寅○○我在71年間認識。子○○是我馬公高中同學。」、
    「86 年5、6 月間市代會秘書子○○與我接洽，告知我市代
    會要辦『臺灣本島及東南亞觀摩及康樂活動及觀摩』，同時
    要求提供東南亞地區旅遊行程及價格參考，我於86年6 月18
    日比價招標前，告知高雄市『金興旅行社』職員陳美慧準備
    參加比價招標；之後子○○告知我，於開標當天取3 家旅行
    社估價單前來市代會辦理比價，經我轉告陳美慧，她便將已
    繕打好且蓋各旅行社、負責人章戳之『金興』、『唐華』及
    『金鶴』等3 家旅行社估價單郵寄至『富翔旅行社』給我，
    我遂於6 月18日親自帶往市代會參加比價，由金興旅行社以
    估價單每人新台幣6 萬5600元承攬，並由我在澎代理承辦。
    」、「寅○○於開標前某日約我至市代會告以該『臺灣本島
    及東南亞觀摩及康樂活動及觀摩』指定由我來辦理，希我能
    提供3 旅行社之名稱供其參考，我返回公司後聯絡金興旅行
    社陳美慧，請其提供參與比價之3 家旅行社，經陳女告訴我
    金興旅行社、唐華旅行社及金鶴旅行社名稱後，我隨即再赴
    市代會找寅○○告知該3 家旅行社名稱。因金興旅行社與我
    平日即有業務往來，故活動實際上確實是預定由金興旅行社
    承攬。」（見89年度他字第16 1號第1 卷第214 、22 5頁）
    、「市代會人確曾於辦理比價招標前要求我於估價單上填具
    每人6 萬5600元之報價，惟因時間已久，是否為寅○○本人
    告知我，我已記不清楚。」（見89年度他字第16 1號第2 卷
    第94頁）；陳美慧稱：「這個資料是老闆提供的。蔡昭雄打
    電話到公司，電話是我接的，我有跟老闆說明，關於報價及
    行程都是老闆決定；3 家旅行社的資料都是老闆給我，估價
    單也是老闆叫我打的，行程也是老闆準備資料叫我打的。我
    將資料整理好之後，就交給老闆呂阿美，並不是我寄給蔡昭
    雄的。我是這個團的領隊，照片上確實是我們去過的地方。
    旅遊回來之後，收款、開收據、報帳部分是會計在處理，我
    並沒有經手請款的程序，我只負責帶團而已；請款都是陳姿
    伶負責的。」各等語（見原審卷(一)第113 頁），足以確信86
    年6 月18日比價係由寅○○主持、子○○列席、丙○○紀錄
    、蔡昭雄攜前述3 張旅行社之估價單到場，形式上完成比價
    程序由金興旅行社得標，惟實際上早由金興旅行社於6 月12
    日前即進行大陸之旅之行程規劃及團員證件之辦理等，寅○○、子○○、丙○○、蔡昭雄明知比價不實，仍虛應其事，
    以東南亞之行程比價，為大陸行之實，並於比價紀錄表內為
    東南亞旅遊相關之開標、決標之記載，有第1 次比價記錄表
    及3 張估價單（含東南亞行程表）足以佐證。再者，若同年
    月28日決標後，始進行前開出國之相關作業，開始團員之尋
    覓、證件收取、送件、核發簽證之工作日、簽證之取件、辦
    理保險、行程說明會．．．等種種相關事務，於同年月25日
    出國，勢必作業不及，益證同年月6 月18日之比價流於形式
    ，實際早在86年6 月初即意定金興旅行社承辦，並同步進行
    上開出國之諸多事宜。至於丙○○分別於6 月11日簽擬比價
    之簽呈（子○○同月12 日 核章），同月12日所擬「澎湖縣
    馬公市市民代表會台灣本島及東南亞各地康樂活動條件」，
    同月6 月13日展延比價日期之簽呈，6 月18日之比價程序及
    決標、比價記錄表、6 月23日關於經費動支之簽呈等，在在
    以東南亞旅遊為內容，並均會簽子○○，由寅○○決行，並
    因此而藉由市代會自己決議同意市公所之前開墊付款，核銷
    經費，堪以認定。
  (十)被告丙○○原矢口否認知悉大陸之旅，辯稱：「我事後才知
    道市代會代表實際上並未依行程前往東南亞各地，而係至香
    港後轉赴大陸地區旅遊，代表會決議辦理，原先是到東南亞
    ，後來去大陸，差旅費核下來，我才知道去大陸。」云云（
    見89年度他字第161 號第1 卷第144 、154 至156 頁）；經
    查出國旅遊或考察，飛機票款為大額款項，豈有不檢據報銷
    ，丙○○只以市代表各人自高雄至香港之來回機票報銷，對
    於香港與各東南亞地區之來回機票竟無一人檢據報銷，豈有
    不知有弊之理，所辯自不足採信。
  (十一)被告寅○○等11人有大陸旅遊之實，依經驗法則，應有旅費
    及相關費用之支出，詎渠等竟無該等旅費之開銷，並非合理
    ，由前揭墊付款審查、決議之共同參與，至旅程之變更、決
    定，進而積極辦理簽證相關事宜，參與行前說明會，並赴大
    陸觀光等環節觀之，寅○○等11人動支墊付款之意思及行為
    ，灼然明確，雖返國後就核銷程序僅檢附高雄、香港往返機
    票報帳，而不提出香港與大陸間之來回機票均彰顯渠等藉東
    南亞旅遊核銷系爭72萬墊付款之意甚明，此外又各支領8 千
    元零用金花用，寅○○等11人支用公款供大陸行之舉，至為
    灼然；子○○為寅○○之秘書，係寅○○日常事務左右手，
    又兼管市代會之財務、庶務等相關行政事務，丙○○為組員
    ，處理市代會財務、會計及其他行政業務，均明知寅○○等
    11人係赴大陸旅遊，卻協助以東南亞之行程與旅費，核銷經
    費，自屬不實。
  (十二)內政部警政署入出境管理局92年4 月3 日境居彤字09200258
    94號書函謂公務員係指公務員服務法第24條規定之人員，「
    鄉鎮市民代表」非「台灣地區人民進入大陸地區許可辦法」
    所稱之公務員，無該條款適用之疑義。但本件並非指其不可
    進入大陸地區，而係追訴其謊報赴「東南亞考察」之名，行
    赴「大陸旅遊」之實，上揭函文並不能執為其合法之依據。
    被告提出本院91年度上更(二)字第311 號及台灣高等法院台中
    分院90年度上訴字第1353號判決，其案情與本案不同，不能
    以彼例此，本院不受其拘束，附此敘明。
三、核被告寅○○、子○○、丙○○於前揭時地明知比價購置之
    行程實際係前往大陸地區，而非前往「沙巴、古晉、汶萊、
    母祿國家公園等地12日遊」，竟於職務上作成之比價紀錄表
    上，虛偽登載購置：行程名稱為沙巴、古晉、汶萊、母祿國
    家公園等地12日遊，「台灣本島及東南亞觀摩及康樂活動」
    等不實事項，並由寅○○於主持人欄簽名，子○○於列席欄
    內簽名，丙○○於紀錄欄內簽名確認，自屬公務員明知為不
    實之事項，而登載於職務上所掌之公文書，足以生損害於澎
    湖縣政府對於馬公市公所出國考察之行政管理，此部分被告
    寅○○、子○○、丙○○等3 人係犯刑法第213 條之公務員
    登載不實公文書罪。被告寅○○、戊○○、庚○○、丁○○
    、甲○○、癸○○、丑○○、壬○○、己○○、乙○○、辛○○與均援渠等平日報帳等行政業務，概由子○○、丙○○
    等代表會行政人員辦理，再蓋由渠等所留置之個人印章之慣
    例，將此次大陸行之高雄香港來回機票報帳資料，仍輾轉交
    由知情之子○○、丙○○，而子○○、丙○○共同以「澎湖
    縣馬公市市民代表會粘貼憑證用紙」及「澎湖縣馬公市市民
    代表會國外出差旅費報告表」為虛偽登載，再以與實際活動
    不符之「臺灣本島及東南亞各地康樂活動及觀摩」活動名目
    ，報銷該筆市公所所撥付之「代表赴各地考察經建暨康樂活
    動」經費及市代會之業務費，明知為不實之事項，而登載於
    職務上所掌之公文書，足以生損害於澎湖縣政府對於馬公市
    公所出國考察補助經費運用之行政管理，均係犯刑法第213
    條之公務員登載不實公文書罪。被告子○○、丙○○於前開
    多件文書上，先後所為登載同一相關內容之不實事項，均屬
    接續行為。被告寅○○、子○○、丙○○就偽造不實之比價
    紀錄表部分，有犯意聯絡與行為分擔，皆為共同正犯。及被
    告等13人間所犯上開申報不實以報銷經費之偽造文書罪，均
    有犯意聯絡與行為分擔，皆為共同正犯。被告寅○○、子○○、丙○○先後2 件公務員登載不實公文書罪，時間緊接，
    手法相同，觸犯犯罪構成要件相同之罪名，顯係基於概括之
    犯意，應依連續犯論以一罪。被告辛○○前因賭博案件，經
    判處有期徒刑6 月，於84年3 月23日易科罰金執行完畢，有
    台灣高等法院被告全國前案記錄表一紙在卷可參，5 年內再
    犯本件有期徒刑以上之本罪，為累犯，應依刑法第47條規定
    加重其刑。公訴人認被告寅○○、戊○○、庚○○、丁○○
    、甲○○、癸○○、丑○○、壬○○、己○○、乙○○、辛○○、子○○、丙○○前揭偽造公文書及被告蔡昭雄，均持
    以行使，係犯行使偽造公文書。惟所謂行使登載不實之文書
    ，係指行使者以假冒真，向不知情者就登載不實之文書內容
    有所主張而言，本件被告寅○○、戊○○、庚○○、丁○○
    、甲○○、癸○○、丑○○、壬○○、己○○、乙○○、辛○○、子○○、丙○○既係登載不實公文書罪之共同正犯，
    於請款，核銷過程中，並無向市代會不知情之人以假冒真行
    使該文書，公訴人謂其登載不實之低度行為，為行使之高度
    行為所吸收，自有未合。
四、原審就此部分，依貪污治罪條例第5 條第1 項第2 款及刑法
    第216 條、第215 條為科刑之判決，不無違誤，被告等上訴
    指摘原判決不當，尚非全無理由，此部分，應由本院撤銷改
    判，爰審酌被告辛○○係累犯，被告寅○○、子○○、丙○○屬連續犯，被告寅○○、戊○○、庚○○、丁○○、甲○○、癸○○、丑○○、壬○○、己○○、乙○○、辛○○等
    11人既身為基層民意代表，子○○、丙○○為基層公務人員
    ，本當戮力從公，竟不知為民表率守法，以不實行程比價及
    報銷公帳，實非可取，及犯後之態度、各該被告之犯罪動機
    、手段、智識程度等一切情狀，分別量處如主文所示之刑。
五、查被告子○○及丙○○均未曾受有期徒刑以上刑之宣告，有
    卷內前科表可查，經此偵審程序教訓，應知警惕諒無再犯之
    虞，本院認所宣告之刑，以暫不執行為適當，併各諭知緩刑
    四年，以勵自新。
六、公訴意旨另以：被告寅○○為澎湖縣馬公市第五屆市代會主
    席，戊○○、庚○○、丁○○、甲○○、癸○○、丑○○、
    壬○○、己○○、乙○○、辛○○等10人均為同屆市代表，
    而子○○為市代會秘書，其平日工作之項目除承市代會主席
    之命依法召集會議、承主席之命為代表會日常事務之處理、
    綜理代表會一切事務、指揮監督所屬員工、處理日常公文書
    類、兼管人事考核員工外，並需兼管財務及主計之工作。丙○○則為市代會之組員，渠等13人均係依據法令從事公務之
    人員。明知市代表係前往大陸地區旅遊，並非前往東南亞地
    區，竟與蔡昭雄共同為詐取財物行為，以內容不實之收據，
    向市代會領取尾款並供市代會銷帳，顯有共犯關係，均係犯
    貪污治罪條例第5 條第1 項第2 款之利用職務上之機會詐取
    財物罪嫌。
  (一)公訴人認被告寅○○等此部分犯貪污治罪條例第5 條第1 項
    第2 款之利用職務上之機會詐取財物罪，係以被告等自白經
    辦此項旅遊活動，被告寅○○等11人並各陳明曾參與本件大
    陸之行等情為論據。訊據上訴人即被告寅○○等均主張無不
    法所有之意圖，且否認有施詐術取得財物之犯行，均辯稱：
    原擬赴東南亞考察，適逢東南亞疫情嚴重，乃決議變更行程
    ，並無利用職務上之機會詐取財物之犯意等語。
  (二)按犯罪事實應依證據認定之，無證據不得推定其犯罪事實，
    刑事訴訟法第154 條定有明文。所謂犯罪事實之證據，係指
    足以認定被告確有犯罪行為之積極證據而言，該項證據且須
    適合被告犯罪事實之認定，始得採為斷罪資料最高法院29年
    上字第3105號、53年台上字第2750號判例參照）。
  (三)經查：
    按貪污治罪條例第5 條第1 項第2 款之利用職務上之機會
      詐取財物罪，須以詐術使人誤信而交付財物為成立要件，
      如未施用詐術使人陷於錯誤，自不成立該罪名。再公務員
      利用職務上之機會，詐取財物，性質上仍屬詐欺罪之一種
      ；故應以行為人（依據法律從事公務之人員，或受公務機
      關委託承辦公務之人）有圖為自已不法所有之主觀犯意存
      在，並表現於外，在客觀上有利用其可乘之事機而使相對
      人陷於錯誤致交付財物，以遂其獲取不法所有犯意之目的
      者，為其構成要件；再所謂利用職務上之機會詐取財物，
      固凡該條例第2 條所定之人員利用職務上之機會詐取財物
      者，皆屬之；然所稱利用職務上之機會，必也因法律或命
      令賦予行為人以一定之職務，而行為人竟利用此項職務之
      機會予以詐財者，始足當之，若其用以詐財之行為，與其
      法令上之職務無所關涉者，即無利用其職務機會以詐財之
      可言。又利用職務上之機會詐取財物罪，除利用職務上之
      機會詐取財物外，行為人更須具有「意圖為自已或第三人
      不法之所有」始稱相當；又所謂「職務」，必以屬於該公
      務員權限範圍內之事項，始足當之，故雖具公務員身分，
      如非在其職權行使之地區範圍，其權限無法行使，究竟有
      無所謂「職務上」之機會可供利用，非無探求之餘地。
    按「赴各地考察經建暨康樂活動」或「赴各地康樂活動及
      觀光」，在法令上並未規範其特定之目的地或特定之活動
      方式，且「考察經建」與「康樂活動及觀光」之界限何在
      ，本即無明顯之區別界限，亦乏法令之明文。又民意代表
      出國考察，無非在於鼓勵其在任職期間，踏出國門，隨時
      隨地見習、體會、反省，增長「學問」，在監督市政之時
      ，行使職權，是考察與觀光區分在於使用補助款之代表出
      國期間是否隨時隨地思想、見習、體會、反省，在增長「
      學問」後，用於監督市政，不在於出國行程之如何安排，
      或在文義上爭執「觀光」與「考察」二詞的區別。且事實
      上，馬公市公所就本筆經費之撥付，係以「康樂活動」項
      目支應，此有澎湖縣馬公市公所92年4 月1 日馬民字第
      0920003583號函：「本所在86年6 月11日墊付72萬元供馬
      公市民代表會，辦理赴各地考察經建暨康樂活動，款編一
      般行政－行政管理－業務費（康樂活動）項下，於87年度
      辦理第1 次追加（減）預算時，辦理追加轉正。該費用係
      供市民代表赴各地考察經建暨康樂活動，並無明確規定用
      於國內或國外，依省縣自治法第五條規定，代表會及市公
      所分別為鄉（鎮、市）之立法機關及行政機關，有關其年
      度經費之支用，依『台灣省鄉鎮市會計制度』第101 條規
      定：『鄉（鎮、市）民代表及所屬機關經費，由鄉（鎮、
      市）公所根據分配預算開發公庫支票（劃線不得提現）交
      各機關具領存入鄉（鎮、市）公庫〔ＸＸ經費存款戶〕依
      法支用，每月編造收支月報表送鄉（鎮、市）公所查核，
      年終彙編收支年報表送鄉（鎮、市）公所作為年終結帳會
      計整理之依據』，依上開規定，市民代表會『考察』抑或
      『康樂活動』，舉辦活動內容、地點，事後核銷，勿須陳
      報本所核備」可資證明。第查，「民意代表非屬公務員服
      務法第24條規定之人員，故民意代表赴大陸地區，並無『
      臺灣地區人民進入大陸地區許可辦法』第4 條至第11條所
      定事由之限制，仍依一般臺灣地區人民申請赴大陸地區方
      式，按同法15條規定向內政部警政署入出境管理區申請許
      可後，即得赴大陸地區」，此有行政院大陸委員會91年11
      月1 日陸法字第0910018292號函覆原審法院之意旨可稽；
      又「公務員係指公務員服務法第24條規定之人員；公務員
      經所屬機關（構）主動遴派進入大陸地區從事與業務相關
      活動者，得以『公費、公假』為之，為當時（民國86年）
      『台灣地區人民進入大陸地區許可辦法』第2 條及第17條
      所明定。查『鄉鎮市民代表』非上述許可辦法所稱之公務
      員，自無上述條款適用之疑義」。亦有內政部警政署入、
      出境管理局92年4 月3 日境居彤字第0920025894號函在卷
      可稽。是被告等該次赴大陸地區旅遊之程序並無違反相關
      法令可言。
    本件市代出國考察之經費，係經由主席寅○○代表市代會
      ，向市公所爭取之，經市公所依法編列，市代會依法定程
      序議決之，並非施用詐術。
    本件出國旅遊，確經市代會依法定程序議決後，由被告子
      ○○、丙○○、寅○○以方便之程序招標比價，委由蔡昭
      雄代理之金興旅行社籌辦之，被告寅○○等11人確有出國
      ，惟其以不實之大陸之行，充當東南亞之行，報銷經費，
      固屬不實，惟彼等主觀上係執行預算之考察觀光、康樂活
      動，尚無利用職務上之機會施用詐術詐取財物可言。其報
      銷旅費，亦無為自已或第三人不法所有之意圖可言。
  (四)綜上所述，不能證明被告等犯貪污治罪條例第5 條第1 項第
    2 款之利用職務上之機會詐取財物罪，本應諭知無罪，惟公
    訴人認與前述論罪科刑之部分，有方法結果之牽連關係，依
    裁判上一罪起訴，故不另為無罪之諭知。
七、另被告壬○○部分，經合法傳喚，無正當理由不到庭，爰不
    待其陳述逕行判決。
據上論斷，應依刑事訴訟法第369 條第1 項前段、第364 條、第
299 條第1 項前段，第371 條、刑法第28條、第56條、第213 條
、第47條、第74條第1 款、罰金罰鍰提高標準條例第1 條前段，
判決如主文。
本案經檢察官周章欽到庭執行職務。
中　　華　　民　　國　　94　　年　　1 　　月　　11　　日
　　　　　　　　刑事第一庭  審判長法　官  郭雅美
                                  法　官  張意聰
                                  法　官  江泰章
以上正本證明與原本無異。
如不服本判決應於收受本判決後10日內向本院提出上訴書狀，其
未敘述上訴理由者，並得於提起上訴後10日內向本院補提理由書
狀（均須按他造當事人之人數附繕本）「切勿逕送上級法院」。
中　　華　　民　　國　　94　　年　　1 　　月　　12  　日
　　　　　　　　　　　　　　　　　書記官  陳金卿
附錄本判決論罪科刑法條：
中華民國刑法第213條
公務員明知為不實之事項，而登載於職務上所掌之公文書，足以
生損害於公眾或他人者，處1 年以上7 年以下有期徒刑。
                                                      Ｈ
